臺灣高雄地方法院民事判決　　　　　　100年度簡上字第202號
上　訴　人　黃智榮
被上訴人　　張家維即中友國際專利商標事務所
上列當事人間請求給付款項事件，上訴人對於本院鳳山簡易庭民
國100 年3 月18日所為第一審簡易判決（99年度鳳簡字第695 號
）提起上訴，經本院於100 年9 月26日言詞辯論終結，判決如下
：
    主  文
上訴駁回。
第二審訴訟費用由上訴人負擔。
    事實及理由
一、被上訴人起訴主張：緣訴外人即上訴人黃智榮之兄黃志聰發
    明電療器（下稱電療器），因黃志聰時任職於中國石油公司
    大林煉油廠，申請專利殊為不便，故由上訴人出面申辦專利
    ，並委由伊為其申辦專利及繳交年費等一切事宜，雙方雖未
    簽訂書面契約，惟上訴人確有簽立委任書，委任伊代辦美國
    、中國大陸、韓國及德國之專利，而伊為上訴人代辦並代繳
    加拿大第2 年年費、德國第3 年及第4 年年費、加拿大第3
    年年費、加拿大領證費、中國大陸答辯費、領證費及日本答
    辯費等服務費前，均曾列明費用金額並函詢徵得上訴人同意
    後，始由伊代辦並代繳費用，上訴人尚積欠代辦或代繳服務
    費用共計新臺幣（下同）231,200 元。嗣上訴人復開立票據
    號碼為LK0000000 號，發票日為民國95年10月31日，票面金
    額為62,000元之支票（下稱62,000元支票），及票據號碼為
    BAB0000000號、發票日為95年11月15日，票面金額為40,000
    元之支票（下稱40,000元支票，與62,000元支票合稱系爭支
    票），以支付部分服務費用，惟上開票據均未兌現，且屢經
    催討，均拒不給付。爰依委任契約及不當得利法律關係，請
    求擇一為勝訴判決。並聲明：上訴人應給付被上訴人231,20
    0 元，並自98年4 月21日起至清償日止，按週年利率5%計算
    之利息。
二、上訴人則以：伊不否認曾委請被上訴人代辦及代墊專利費用
    ，然被上訴人均係以發函給伊之方式告訴伊總金額，並未列
    出每一細項之金額，例如規費是多少、服務費是多少，致伊
    不知被上訴人於規費及年費之外，另巧立名目收取高額之服
    務費，且伊亦曾在被上訴人事務所服務，被上訴人亦知悉伊
    後來經濟上陷入困境，仍收取如此高之服務費，顯然不合情
    理。此外，伊嗣後曾寄送伊公司生產之電療器產品予被上訴
    人，已足抵償被上訴人所主張之231,200 元服務費等語，資
    為抗辯。並聲明：上訴人之訴駁回。
三、經原審審理結果，認被上訴人得依委任關係請求上訴人給付
    231,200 元，及自99年6 月11日起至清償日止，按週年利率
    5%計算之利息，且依職權宣告假執行，並駁回被上訴人其餘
    請求。上訴人不服提起上訴，除援引原審之陳述外，另補稱
    ：委任契約應經雙方簽字蓋章始屬有效；上訴人已清償代辦
    費用，目前僅積欠代領費、年費及答辯費；被上訴人片面提
    出之費用明細表並不實在，倘被上訴人清楚列明，剔除不實
    費用，伊願意償還等語。並於本院聲明：(一)原判決廢棄不利
    上訴人部分廢棄。(二)上開廢棄部分，被上訴人於第一審之訴
    駁回。被上訴人則援引原審之主張及陳述，並於本院聲明：
    上訴駁回（被上訴人就原判決駁回其自98年4 月21日至99年
    6 月10日止之利息部份未上訴，該部份已確定）。
四、本件之爭點應為：被上訴人基於委任契約或不當得利法律關
    係，請求上訴人給付代墊及代辦費用231,200 元，有無理由
    ？茲敘述得心證之理由如下：
  (一)按稱委任者，謂當事人約定，一方委託他方處理事務，他方
    允為處理之契約；受任人因處理委任事務，支出之必要費用
    ，委任人應償還之，並付自支出時起之利息。民法第528 條
    及第546 條分別定有明文。次按，當事人互相表示意思一致
    者，無論其為明示或默示，契約即為成立，民法第153 條亦
    定有明文。又委任契約之成立要件，民法並無要式之特別規
    定，是依前揭規定，僅須當事人意思合致即成立，縱未簽訂
    委任書面文件，亦不影響委任契約之成立。經查：
  1.被上訴人主張其於代辦或代繳如附表所示之項目前，均曾列
    明該項目及所需費用寄發通知函予上訴人，徵詢上訴人是否
    同意被上訴人代辦並代繳費用，業據被上訴人提出加拿大第
    2 年年費繳交通知函、加拿大第3 年年費繳交通知函、催繳
    加拿大及德國年費函、加拿大專利證書、告知加拿大領證費
    用函、德國第3 年年費繳交通知函、德國第4 年年費繳交通
    知函、中國大陸答辯費用通知函、中國大陸領證及繳交至第
    5 年年費通知函、同意中國大陸領證及繳交至第5 年年費折
    價為15,000元之電子郵件、中國大陸專利證書、日本答辯費
    用通知函及系爭支票在卷為憑（見本院99年度司促字第2840
    8 號卷《下稱司促卷》第4 至35頁），並參諸上訴人於原審
    審理時自承：被上訴人告知伊總金額後，伊原本均有付款，
    後來伊開設之公司財務出現困難，伊曾告知被上訴人請其先
    幫忙辦理，並先行代墊款項。被上訴人都是寄通知來，說總
    金額是多少。當時有請被上訴人代繳年費、領證費及答辯費
    等費用等語（見原審卷第104 頁、第152 頁、第130 至131
    頁）以觀，足見被上訴人於代辦如附表編號1 至7 所示之專
    利事務及代繳相關費用前，均曾發函告知所需總金額，並經
    上訴人同意後始代為辦理並代墊費用。又被上訴人主張附表
    編號8 「抽票」62,000元、編號9 「抽票」40,000元，係因
    上訴人委託被上訴人辦理申請專利事務，曾簽發系爭支票，
    以支付申請專利之相關費用，事後，上訴人要求被上訴人抽
    票不兌現系爭支票，故上訴人亦應給付此部分款項等語，參
    諸上訴人自承：系爭支票係因委請上訴人領證及繳交年費用
    所簽發等語（見本院卷第131 頁），足認附表編號8 及編號
    9 所載之「抽票」款項，同屬被上訴人因代上訴人申辦專利
    事務所支出之費用，且為上訴人所同意支付。是被上訴人既
    應上訴人之請求未兌現系爭支票，可知附表編號8 及編號9
    之債務，尚未獲清償，上訴人亦應給付附表編號8 及編號9
    「抽票」所示款項。
  2.又委任契約並非要式契約，不以書面為必要，倘當事人雙方
    意思合致即屬有效成立。經查，被上訴人寄予上訴人之繳交
    費用通知函，均明白標示費用係「含官方規費、外國代理人
    服務費及『本所服務費』」等文字，有繳交費用通知函數份
    在卷可憑（見司促卷第4 頁、第6 頁、第13頁、第14頁、第
    15頁、第17頁、第24頁），依其文義，上訴人本應知悉被上
    訴人所列費用尚包含被上訴人之報酬在內。是以，上訴人於
    接獲費用繳交通知函後，未爭執代辦費用過高，反委請上訴
    人先行代為辦理並代墊費用，堪認上訴人係同意被上訴人主
    張之費用（含上訴人之報酬在內）始委請被上訴人代為辦理
    ，故認兩造間就上訴人支付報酬委任被上訴人辦理專利事務
    並代墊費用，已相互意思表示合致，依前揭民法第153 條規
    定，委任契約即已成立生效，上訴人自應依約給付附表各編
    號所示款項，尚不得於事後，再以被上訴人未詳列每一項目
    之費用明細為由，拒絕給付款項。至上訴人辯稱委任契約須
    經雙方簽字蓋章始屬有效云云，核與委任契約為非要式契約
    之性質不合，難認可採。又被上訴人已為上訴人代辦如附表
    所示之專利事務並代繳費用等情，迄為上訴人所不爭執，故
    被上訴人依委任契約關係，請求上訴人給付積欠之代墊及代
    辦費用（含上訴人之報酬在內）231,200 元，即屬有據。
  3.另上訴人辯稱大陸之領證費用依其上網查詢僅10,000元左右
    ，非被上訴人所述之25,000元，故認被上訴人應有巧立名目
    收取高額費用，且同為大陸專利答辯費，先後卻有22,000元
    及17,000元之不同價格，足見上訴人有謊報費用之可能云云
    。惟查，被上訴人向上訴人請求之中國大陸領證費用，始終
    為15,000元，並非25,000元，有同意中國大陸領證及繳交至
    第5 年年費折價為15,000元之電子郵件1 份在卷可佐（見司
    促卷第25頁），是上訴人辯稱：被上訴人請求中國大陸領證
    費用25,000元，係巧立名目收取高額費用云云，即難採信。
    此外，上訴人以費用繳交通知函通知被上訴人大陸答辯費為
    22,000元，且經上訴人同意後，被上訴人始代辦並代墊費用
    等情，業如前述，則事後被上訴人僅向上訴人請求17,000元
    （如本院卷第29頁「中國大陸答辯費」），核屬被上訴人之
    權利，尚難執此為不利被上訴人之認定。
  (二)次按，依債務本旨，向債權人或其他有受領權人為清償，經
    其受領者，債之關係消滅；債權人受領他種給付以代原定之
    給付者，其債之關係消滅。民法第309 條第1 項及第319 條
    分別定有明文。申言之，本件被上訴人既係為上訴人代墊費
    用，則其對上訴人所取得者即係金錢債權，原則上，上訴人
    自應提出金錢向被上訴人為清償，始符債務本旨，而生消滅
    金錢債務之效力。倘上訴人提出金錢以外之物為清償，自須
    被上訴人同意受領始生清償債務之效力。查，本件上訴人辯
    稱其事後寄送電療器產品予被上訴人，已足以抵償代辦及代
    墊費用，故兩造間已無債權債務關係存在云云。惟被上訴人
    並未同意上訴人以其寄送之電療器產品抵償上開代辦及代墊
    費用之金錢債務，業據被上訴人陳明在卷（見原審卷第152
    至153 頁），再參諸被上訴人寄送予上訴人之請款對帳單復
    記載「雖然數月前台端寄來電療器委請我出售，由於本人工
    作忙碌，且實際上本所並無通路可代為銷售，電療器目前仍
    原封不動擺放本所，台端可抽空載回」等語（見原審卷第98
    頁），及上訴人迄未能舉出其他事證，證明被上訴人同意以
    其寄送之電療器抵償上訴人積欠之金錢債務等情以觀，堪認
    上訴人逕行寄送電療器產品予被上訴人，並非依債務本旨為
    清償，且未經被上訴人同意受領，揆諸前揭規定，自不生清
    償債務之效力。
  (三)綜上，兩造間就由上訴人委託被上訴人代繳或代辦專利事務
    並由上訴人代為繳納附表各編號所示費用，已達成合意，被
    上訴人復依約為上訴人代辦專利事務並代墊費用，且上訴人
    逕行寄送電療器產品予被上訴人不生清償效力，則被上訴人
    依委任契約法律關係關係，請求被上訴人給付附表所示之23
    1,200 元，洵屬有據。
  (四)本件訴訟被上訴人係就委任契約及不當得利法律關係之主張
    為選擇合併，請求擇一有理由而為勝訴判決，本院既已認定
    被上訴人得基於委任契約請求權請求上訴人給付款項，則就
    被上訴人不當得利返還請求權部分，即無須再予論述，併此
    敘明。
五、從而，被上訴人本於委任契約之法律關係，請求上訴人給付
    231,200 元，及自99年6 月11日起至清償日止，按年息5%計
    算之利息，為有理由，應予准許。原審就上述部分（其中自
    自98年4 月21日至99年6 月10日止之利息部份，係為被上訴
    人敗訴之判決，此部分未據上訴），為上訴人敗訴之判決，
    並無不合，上訴意旨指摘原判決上述部分之判決不當，求予
    廢棄改判，為無理由，應予駁回。
六、本件事證已臻明確，兩造其餘攻擊防禦方法，核與判決結果
    無影響，爰不逐一論述，併此敘明。
七、據上論結，本件上訴為無理由，依民事訴訟法第436 條之1
    第3 項、第449 條第1 項、第78條，判決如主文。
中    華    民    國    100   年    10    月    14    日
                  民事第五庭  審判長法  官  張維君
                                    法  官  何佩陵
                                    法  官  李育信
以上正本證明與原本無異。
本件不得上訴。
中    華    民    國    100   年    10    月    14    日
                                    書記官  陳孟琳
 附表：被上訴人代辦及代繳之項目及所需費用
┌──┬────┬──────────────┬──────┐
│編號│  日期  │       案件名稱             │金額（新臺幣│
├──┼────┼──────────────┼──────┤
│ 1  │95.11.18│加拿大繳第二年年費          │9,700       │
├──┼────┼──────────────┼──────┤
│ 2  │95.11.21│德國繳第三年年費            │14,000      │
├──┼────┼──────────────┼──────┤
│ 3  │96.11.07│加拿大繳第三年年費          │10,000      │
├──┼────┼──────────────┼──────┤
│ 4  │96.11.12│德國繳第四年年費            │12,000      │
├──┼────┼──────────────┼──────┤
│ 5  │97.03.31│加拿大領證費                │38,000      │
├──┼────┼──────────────┼──────┤
│ 6  │97.11.24│中國大陸答辯                │17,000      │
├──┼────┼──────────────┼──────┤
│ 7  │98.02.12│日本答辯                    │43,500      │
├──┼────┼──────────────┼──────┤
│ 8  │95.10.31│抽票                        │62,000      │
├──┼────┼──────────────┼──────┤
│ 9  │95.11.15│抽票                        │40,000      │
├──┼────┼──────────────┼──────┤
│10  │98.04.20│中國大陸領證費              │15,000      │
├──┼────┼──────────────┼──────┤
│    │合計金額│                            │261,200     │
├──┼────┼──────────────┼──────┤
│11  │96.11.06│上訴人已匯款項              │─20,000    │
├──┼────┼──────────────┼──────┤
│12  │98.05.06│上訴人已匯款項              │─10,000    │
├──┼────┼──────────────┼──────┤
│    │目前尚欠│                            │231,200     │
└──┴────┴──────────────┴──────┘